臺灣高等法院高雄分院刑事判決　　　　　九十一年度上更(一)字第三九號
　　上　訴　人　台灣高雄地方法院檢察署檢察官
　　上　訴　人
　　即　被　告　乙○○
　　選任辯護人　丙○○
右上訴人因被告重利等案件，不服臺灣高雄地方法院八十七年度訴字第二八二號中華
民國八十八年三月十七日第一審判決（起訴案號：臺灣高雄地方法院檢察署八十八年
度偵字第一四二七三號、八十八年度偵緝字第二二、六八一號），提起上訴，判決後
，經最高法院發回更審，本院判決如左：
      主      文
原判決關於乙○○重利罪部分撤銷。
乙○○無罪。
      理      由
一、公訴意旨略以：被告乙○○與莊金龍（另判處有期徒刑五月、緩刑三年確定在卷
    ）分別係高雄市○○○路八三號十二樓之一「立福投資理財公司」（下稱立福公
    司）負責人及職員，緣渠二人明知經營地下錢莊有暴利可圖，乃於民國（下同）
    八十五年初起，在上址以投資理財公司為幌，實則經營地下錢莊為業，並依此為
    生，適同年四月初，丁○○因財務困難，而經其許姓友人（即許經  ）介紹乙○○，雙方因而結識，乙○○與莊金龍二人見丁○○名下有多筆不動產，認機不可
    失，乃基於共同犯意，乘丁○○告貸無門又需款亂急之機會，以借貸為詞，貸予
    丁○○新台幣（下同）五十三萬六千元，約定每十天為一期，每期利息為與原本
    顯不相當之三十分高利，丁○○因迫於丞需現款週轉，乃不得已而仍借貸上開款
    項。旋隔一個多月，上開借貸本金已累積達四十餘萬元之高利，乙○○與莊金龍
    二人即共同脅令丁○○須將其名下所有坐落高雄縣鳥松鄉○○段五四、五六、五
    七、五八號四筆土地及其上門牌號碼大華村山路一六二號房屋一幢處分，以解
    決上開借款債務問題。丁○○因其在南部因私人債務問題引起糾葛，不敢讓其家
    人獲悉，均不讓其家人知悉上情。乙○○、莊金龍二人又深知丁○○之心理，乃
    又承繼上開妨害自由之犯意，於同年五月中旬，返令丁○○將上開不動產以每月
    租金一萬元之低價出租予乙○○，並授權乙○○等二人處分上開不動產。丁○○
    至此始感事態嚴重，惟又不敢將實情稟知家人，乙○○與莊金龍二人遂於同年六
    月五日又在上開公司處所內，脅迫丁○○簽下總金額為六百十二萬元之借據及本
    票，冀圖以合法方式掩飾其等非法，並霸吞丁○○之財產。迨同年十月間，丁○○因與家人無法聯絡，其養母甲○○始輾轉得知上情；因認被告乙○○涉犯刑法
    第三百零四條及第三百四十五條之妨害自由及常業重利罪嫌，二罪間有牽連犯之
    裁判上一罪關係等情。
二、訊據上訴人即被告乙○○否認有前開犯行，辯稱：立福公司係經營房屋仲介買賣
    及互助會業務，並非地下錢莊，丁○○在台北欠地下錢莊的錢，轉向高雄錢莊借
    錢，他有提出財產資料證明他有很多土地，當時把他當成金主，立福公司僅幫丁○○辦理抵押貸款，丁○○有承諾給付優厚佣金，因丁○○表示所有權狀遺失，
    而於遺失公告之一個月，陸續向伊借款共二百八十萬元，並無利息，本票及借據
    ，是丁○○自行統計所借金額及地下錢莊借款連同利息之金額，伊並無脅迫丁○○簽本票、借據或租約協議書，因丁○○急需用錢，戶籍設台北，在高雄借錢條
    件不符，才將戶籍遷入莊金龍處，並提議將上開不動產低價出租，以取得現金週
    轉，承租期間，丁○○尚委託伊代為出售該不動產，若變賣成功，還打算投資與
    伊合夥等語。
三、公訴人認被告涉犯妨害自由及常業重利罪嫌，係以告發人甲○○之告發及告訴人
    丁○○之告訴，並有本票、借據、租約等，暨(一)被告乙○○借稱借款二百多萬元
    與丁○○，而莊金龍則指稱借款六百餘萬元與丁○○，被告又未能提出其出借之
    資金來源，(二)上開不動產（指出租多被告之土地及房屋）於八十二年間，確有出
    租他人十三萬元，被告向丁○○租用時，僅約定租金一萬元，價差懸殊，若非脅
    迫使然，實與常情有違等情，為其論據。
三、惟查：
  (一)告訴人甲○○（丁○○之養母）於告發狀指稱「丁○○向被告等借到現金五十三
    萬六千元，利息十天一期，每期三十分，僅一個月，即累計至四十八萬元之多」
    （偵字第二五四九０號卷第一頁反面）；告訴人丁○○於本院上訴審則稱「向乙○○借八、九萬（含利息），實際是借五十三萬元，利息三十分至六十分，我付
    了二十二萬六千五百元的利息」（上訴卷第一六一頁），於本院審理時又指稱「
    共借五十三萬六千元，加利息是九十多萬元」、「我借錢沒有擔保品，這些本票
    日期、金額（指記載六百十二萬元之借據），是乙○○寫好叫我照寫的，用作向
    他借款的擔保」，「我只有借本金一百八十多萬元，只剩五十多萬元未還，六百
    十二萬元本票（指總金額六百十二萬元之十九張本票）是我借錢時，他（指被告
    ）叫我開的，這數目是本金加利息，是要借六百萬元，實際上他只給我一百八十
    多萬元」等語（更一卷(一)第五三、六八頁）。證人即曾出面協調告訴人丁○○與
    被告間借款糾紛之丁○○姊夫徐家銘於本院審理時證稱「丁○○實際上前後向乙○○借二百十多萬元，是從丁○○拿出的支票簿計算的，陸陸續續還被告，本金
    尚有五十多萬元，家屬願意支付四十萬元的利息」等語（更一卷(一)第六七頁）。
    就告訴人甲○○，告訴人丁○○及證人徐家銘之指訴及證言，告訴人丁○○究竟
    向被告借款多少，利息若干，前後不一其說，是其指訴重利之真實性，已非無疑
    。且依告訴人丁○○所稱，其簽發總金額六百十二萬元之十九張本票，係用作借
    款之擔保，或謂該六百十二萬元本票是要借六百萬元之本金加利息等情，如供借
    款之擔保，則無重利之可言；如借本金六百萬元，利息十二萬元，因無借據期限
    ，無從核計利率若干，不能證明有重利情事。再依告訴人丁○○及證人徐家銘之
    上開陳述「借本金一百八十多萬元，只剩五十多萬元未還，家屬願意支付四十萬
    元利息」，本金既尚有五十多萬元未還，即利息尚未支付，因重利罪並無處罰未
    遂犯之規定，自亦難令被告負重利罪責。
  (二)據被告指稱丁○○向伊借款共二百八十萬元，其中九十萬元係伊向黃少芳拿來轉
    借丁○○，該九十萬元已還給黃少芳，丁○○尚有一百九十萬元未還等語。而同
    案被告莊金龍於八十五年間，以丁○○於八十五年六月十九、廿五日共設定二千
    萬元之不實抵押權與徐家銘，告發丁○○與徐家銘涉犯使公務員登載不實公文書
    罪嫌（臺灣高雄地方法院檢察署八十五年度偵字第二一二一一、二九七三一號）
    ，於案中指稱丁○○向伊借款共六百十二萬元，並檢附聲請撤銷原申請設定六百
    十二萬元（即係上開十九張本票總金額六百十二萬元）抵押權登記之聲請書影本
    。據莊金龍供稱該聲請書及上開借據（記載借款六百十二萬元）及告發丁○○、
    徐家銘之訴狀，記載其為債權人，借與丁○○六百十二萬元，係「因我老闆（指
    乙○○）要赴監執行，尚好我對他們的債務也了解，所以寫我的名字」（原審卷
    第一００頁）、「是乙○○找地下律師寫書狀，因他要被關不能出面，怕錢要不
    回來，才叫我出面告他」（本院九十三年四月十三日筆錄）等情。果如被告並未
    出借六百十二萬元與告訴人丁○○，而以該六百十二萬元之本票及借據，委由莊
    金龍申請在告訴人之房地上設定抵押權，要求告訴人償還六百十二萬元，是否涉
    及詐欺罪嫌，係屬另一行為（未經起訴），不能以告訴人簽發六百十二萬元及借
    據交與被告或莊金龍，而認定被告必有重利之犯行。至告訴人於本院前審曾表示
    其簽具六百十二萬元借據，係為塗銷房地設定之抵押權（上訴卷第一六一頁反面
    ）云云，顯有誤會，尚不影響事實之認定。
  (三)告訴人於本院前審提出「被告重利事證表」（上訴卷(一)第二六三頁），記載借款
    日期、金額、還款日期、金額、核算之月息利率為廿二分、廿四分、廿八分、卅
    三分、五十分，並提出支票影本七張（上訴卷(一)第二六四－二七０頁），以實其
    說。然為被告所否認，且所載月息利率自廿二分至五十分不等，在短短五日內（
    八十五年五月十日起至同年月十四日）之借款利率，竟相差懸殊，顯違借款必有
    一固定利率之原則，亦與其所稱三十分至六十分之利率不合。就其借用金額、日
    期、還款金額、日期、利息數額核算，第一筆借款十一萬五千元，借用日數廿四
    日，利息二萬八千元，其月息利迕為三十．四三四七分，第二筆借款十二萬元，
    借用日數廿八日，利息二萬五千元，其月息利率為廿二．三二一四分，第三筆借
    款二萬元，借用日數十七日，利息三千八百元，其月息利率為卅三．五二九四分
    ，第五筆借款十八萬八千元，借用日數十七日，利息三萬元，其月息利率為廿八
    ．一六０二分，計算利息豈有不按整收利率之理，第四筆借款十萬元，借用日數
    十八日，利息三萬元，其月息利率雖為五十分，但係所付支票面額十三萬元，將
    其中三萬元劃出列為利息（第二、三筆借款相同），與第一筆及第五筆借款，本
    金及利息分別簽發支票之方式不同，亦非無。是告訴人提出之被告重利證，不
    足以證明被告確有收取重利之事實。
  (四)告訴人將其上開土地及房屋，與被告簽訂租約，約定每月租金一萬元，該租約並
    經法院公證等情，為告訴人所陳明，並有協議書、公證書及房屋租賃契約書等影
    本附卷可稽（偵字第二五四九０號卷第一三－一七頁）。告訴人於檢察官偵查中
    指稱「當時我台北投資及台北銀行貸款、信用卡急需週轉，其他地方，我只找一
    家，我有問過，他們覺得我的條件不符，我找乙○○這家，他叫我去談，當時我
    說鳥松鄉房子可以貸款，他說他們可以借二、三百萬元給我，叫我支票先開給他
    ，房子先租給他，他看我的權狀最少可以借到一千多萬元，最多可以借二千萬元
    ，當時我急需用錢：：：房子租給他們，他們也會付租金、押租金：：：（遷戶
    口、出租房、簽發支票是否用脅迫方式）先前未用脅迫，是騙我，他們說錢借我
    ，但錢未拿給我，當初是想用房子去貸借」等語（偵緝字第二二號卷第七一頁反
    面：：：第七二頁）。嗣於原審調查中，質以被告與莊金龍如何脅迫時，陳稱「
    簽房屋租約時，乙○○用口頭脅迫我說我欠錢不還，會對我不利，因當時我的確
    是沒錢還，不得不如此做，而且我想房子賣掉可以還錢：：：（莊金龍有無脅迫
    你）當時他在樓下打電話，並沒有在閣樓逼我簽：：那時他們還沒有脅迫我，五
    月下旬開始，我就沒辦法與家人聯絡」等語（原審一卷第一六八、一六九頁）。
    告訴人係於八十五年五月十日與被告簽訂租約、協議書，並至法院公證，顯見告
    訴人於簽約時，並無受有脅迫情事。且就該協議書所載，在租賃期間，委由被告
    將該房地出售、或代辦銀行、民間貸款等情，與一般房屋租賃不同，亦即被告在
    租賃期間，有代為出售（與立福公司經營房地仲介買賣之項目相符）及辦理貸款
    之義務，此與告訴人所稱斯時急需用款之本意不悖，又可收取每月一萬元之租金
    及押租金一百萬元（房屋租賃契約書所載，是否有交付，雙方有爭執），告訴人
    指稱受脅迫簽訂租約，或受脅迫至法院公證云云，難認為真實可採。
  (五)證人即引介告訴人與被告相識之許經聖於檢察官偵訊時具結證稱：八十五年五月
    十一日，伊陪同丁○○、莊金龍前往仁武地政事務所申請前開不動產所有權狀補
    發，以便委託立福公司辦理貸款時，伊坐在車上，並無發覺丁○○有受脅迫之情
    ，且因丁○○房子想借錢，伊曾陪同丁○○去一、二次，伊在場時，並無看到脅
    迫情形等語明確（偵緝字第二二號卷第七二之一頁）。另告訴人簽發六百十二萬
    元之本票，係為向被告借款之擔保，或交付被告供調借現款之用，已如上述，顯
    屬出於告訴人之本意，自無被脅迫之可能。
  (六)綜上所，公訴人之舉證，不足以證明被告犯罪，此外又查無其他確切證據可資
    審酌，自應為被告無罪之判決。
四、原審判決論處被告罪刑，尚有未洽。檢察官上訴意旨以原判決此部分量刑過輕，
    雖無理由，惟被告上訴意旨否認犯罪指摘原判決此部分不當，為有理由，自應將
    原判決此部分撤銷，並諭知被告無罪之判決。
據上論斷，應依刑事訴訟法第三百六十九條第一項前段、第三百六十四條、第三百零
一條第一項，判決如主文。
本案經檢察官郭振昌到庭執行職務。
中    華    民    國     九十三     年       四       月     二十七     日
                              臺灣高等法院高雄分院刑事第一庭
                                  審判長法官  吳水木
                                        法官  趙文淵
                                        法官  洪慶鐘
右正本證明與原本無異。
如不服本判決應於收受本判決後十日內向本院提出上訴書狀，其未述上訴理由者，
並得於提起上訴後十日內向本院補提理由書狀（均須按他造當事人之人數附繕本)「
切勿逕送上級法院」。
                                      書記官  彭筱瑗
中    華    民    國     九十三     年       四       月     二十八     日
                                                                       Ａ
